【裁判字號】    88,上訴,4832
【裁判日期】    890217
【裁判案由】    誣告
【裁判全文】
臺灣高等法院刑事判決                          八十八年度上訴字第四八三二號
    上  訴  人
    即 自訴 人  乙○○
    被      告  甲○○
右上訴人因自訴被告誣告案件，不服臺灣宜蘭地方法院八十八年度自字第三一號，中
華民國八十八年十一月三十日第一審判決，提起上訴，本院判決如左：
    主  文
上訴駁回。
    理  由
一、自訴意旨略以：被告甲○○於八十七年二月十四日上午十時許，在宜蘭市○○街
    二十號淑美經營之服飾店內，欲偷店內顧客之皮包，遭自訴人識破，乃趕緊抓住
    被告之手並大叫扒手、扒手。被告見事跡敗露，乃作賊心虛向服飾店老闆稱：「
    老闆娘妳看我的手是放在童裝上。」被告因遭自訴人指出是扒手老羞成怒，乃與
    自訴人發生言語衝突，自訴人為避免影響服飾店生意，並想被告一定會沿路扒竊
    待會兒再將被告逮個正著，乃走至該店門口等候，並向在店外招呼生意之林明和
    老闆指稱店內有扒手，林明和老闆聞言後即提醒在場之顧客要注意自己財物安全
    。林明和老闆並要求自訴人不要站在門口以免影響其做生意，自訴人即站在服飾
    店對面等候，俟被告步出該服飾店後，自訴人因欲將其送往派出所，即一路緊跟
    其後，直至宜蘭市○○路一二五號南館市場東側之樓梯間才追上，因被告身材高
    大，自訴人力不及之，乃自其後右方拉其皮包背帶欲將其繩之於法，當時一陣爭
    吵及拉扯，幸經路人協助始將被告拉至派出所。詎料上開事實經過在警訊筆錄中
    竟遭完全篡改，並指稱自訴人係扒手。自訴人之見義勇為反成欲搶奪被告之「被
    告」，被告竟變成「受害人」。自訴人在被告與警員之合作下百口莫辯，欲哭無
    淚。當天報社記者亦聽任員警及被告片面之詞，公開報導不實之新聞稿，此可參
    見八十七年二月十五日自由時報之報導及八十七年三月三十一日聯合報之報導。
    自訴人在警訊時受到極大之侮辱及羞辱，並遭台灣宜蘭地方法院檢察署提起公訴
    ，幸經台灣宜蘭地方法院八十七年度訴字第九四號判決自訴人無罪，並經台灣高
    等法院八十七年度上訴字第三七九九號判決上訴駁回確定，還自訴人清白。按意
    圖他人受刑事或懲戒處分，向該管公務員誣告者，處七年以下有期徒刑，刑法第
    一百六十九條第一項定有明文、被告因扒竊行為事跡敗露，老羞成怒，與自訴人
    爭吵，至警局時更找自訴人為其替使鬼，欲使自訴人受刑事處分，乃向宜蘭分局
    民權派出所誣告自訴人為扒手等事實，有歷審法院判決書可稽。因認被告涉犯刑
    法第一百六十九條第一項之誣告罪嫌云云。
二、按犯罪事實應依證據認定之，無證據不得推定其犯罪事實，刑事訴訟法第一百五
    十四條定有明文。又刑法第一百六十九條第一項誣告罪之成立，以告訴人所訴被
    訴人之事實必須完全出於虛構為要件，若有出於誤會或懷疑有此事實而為申告，
    以致不能證明其所訴之事實為真實，縱被訴人不負刑責，而告訴人本缺乏誣告之
    故意，亦難成立誣告罪名（最高法院四十四年台上字第八九二號判例意旨參照）
    。訊據被告甲○○堅詞否認有右揭自訴人所指之誣告犯行，辯稱：當天伊並未說
    要告自訴人，當時是自訴人拉伊皮包，伊以為是要搶奪，經旁人有人說都到派出
    所問就知道，伊在警訊時只說自訴人搶伊皮包而已，伊並未誣告自訴人等語。
三、經查：
（一）自訴人乙○○與被告甲○○於拉扯皮包之時，自訴人確有稱皮包係其所有，至
      派出所時，亦確有互爭該皮包為其所有等情，業據證人即路人林景中及證人即
      派出所員警石強華分別於另案即本院八十七年度上訴字第三七九九號被告乙○
      ○搶奪案件訊問時及原審法院八十七年度訴字第九十四號被告乙○○搶奪案件
      審理中結證明確；又自訴人於原審法院上開搶奪案件警訊及偵查中，亦均坦承
      確有拉扯被告之皮包等情，此經本院調取上開案卷核閱無訛，並有影印自該案
      卷之筆錄附卷可稽（見本院卷第四十七頁、五十一頁反面、五十九頁反面、七
      十五頁反面、八十七頁）。另證人即派出所員警賴松輝於原審審理中亦結證稱
      ，「她們到派出所，雙方均互相爭執皮包是她們的，筆錄是我和主管鄭翰鎮做
      的，皮包到派出所打開時有被告甲○○證件，雙方爭執是被告（指甲○○）的
      皮包」等語（見原審卷第四十頁反面），凡此上情悉相符合，足徵該皮包確係
      被告所有，且自訴人確有於當時爭執該皮包為其所有而拉扯被告之皮包情事，
      應堪認定。自訴人嗣後否認有爭執該皮包為其所有云云，要無足採。
（二）查本件事發當時，自訴人與被告二人均稱皮包係其所有，二人並拉扯皮包，不
      知何人報警，俟警察前來，被告與自訴人二人即與警察一起回派出所等情，並
      經路人即證人林景中於前開本院八十七年度上訴字第三七九九號被告乙○○搶
      奪案件調查中結證明確（見本院卷第八十七頁影印筆錄），顯見本件被告於警
      訊及偵查中指稱自訴人拉扯其皮包部分之事實，尚非完全出於虛構，已難認被
      告有虛構事實誣告自訴人之情事。矧查依前開原審法院八十七年度訴字第九十
      四號被告乙○○搶奪案件內之全部卷證觀之，本件被告甲○○僅止於警局訊問
      時供述自訴人有趁其購買衣服不注意之際，準備拉開被告皮包之拉鍊竊盜及嗣
      後動手搶奪伊之皮包（見本院卷第四十八頁反面、四十九頁），並未於警訊及
      偵查中明確表示欲對自訴人提出竊盜及搶奪之告訴，嗣於原審及本院復再三陳
      稱其並無告訴之意，則被告於警局所為事實之陳述，亦難認其主觀上有誣告自
      訴人之故意。況自訴人乙○○於該案件亦稱伊有看到甲○○欲扒竊他人之皮包
      （見本院卷第四十七頁），證人林明和在本院上開搶奪案件中結稱，「（我到
      派出所時）辦此案的刑警將我拉到旁邊說賊碰到賊。」等語在卷（見本院卷第
      七十六頁反面），再參酌卷附兩造前科表（見本院卷第九至十六頁）均有竊盜
      素行，則本件兩造是否俱徘徊於前揭市場伺機行竊，後因事跡敗露而相互指責
      ，要非無疑。依此情形，則兩造所為行竊之供述，亦非全然虛構，情甚灼然。
（三）雖自訴人涉犯竊盜及搶奪等罪嫌經檢察官提起公訴，嗣經原審及本院以無積極
      證據證明自訴人有搶奪及竊盜之犯行而判決無罪確定，有各該起訴書及刑事判
      決書在卷為憑，自訴人於該案件經公訴人提起公訴與被告在該案警訊中所供述
      之情節，或有關聯，惟兩造似均有行竊嫌疑而互相指摘，已如前述，又被告因
      自訴人與之爭執皮包誰屬，且相互拉扯皮包，而出於誤會或懷疑有此事實而為
      陳述，參之右揭判例意旨，被告此項陳述或有誇大之處，但並非全然虛構，難
      認被告所為該當於刑法第一百六十九條第一項之誣告罪之要件。此外復查無其
      他積極證據足資證明被告有何誣告之犯行，自屬不能證明被告犯罪。
四、原審基此而為被告無罪之諭知，依法並無不合。自訴人猶執陳詞，提起上訴據以
    指摘原判決不當，為無理由，應予駁回。
據上論斷，應依刑事訴訟法第三百六十八條，判決如主文。
中    華    民    國    八十九    年      二        月      十七        日
                          臺灣高等法院刑事第二十三庭
                              審判長法  官  劉  靜  嫻
                                    法  官  宋      祺
                                    法  官  吳      燦
右正本證明與原本無異。
如不服本判決應於收受送達後十日內向本院提出上訴書狀，其未敘述上訴之理由者並
得於提起上訴後十日內向本院補提理由書（均須按他造當事人之人數附繕本）。
                                    書記官  徐  惠  莉
中    華    民    國    八十九    年      二        月      十八        日


司法院資訊處製作；財團法人民間司法改革基金會備份。
